【裁判字號】    89,上易,1861
【裁判日期】    900813
【裁判案由】    偽造文書
【裁判全文】
臺灣高等法院臺南分院刑事判決            八十九年度上易字第一八六一號    Ｇ
    上  訴  人
    即  被  告  甲  ○  ○
                丙  ○  ○
      共      同
      選任辯護人  謝  華  凱
右上訴人因偽造文書等案件，不服臺灣嘉義地方法院八十八年度易字第一二八一號，
中華民國八十九年八月二十八日第一審判決（臺灣嘉義地方法院檢察署八十八年度偵
字第六八四八號、臺灣士林地方法院檢察署八十九年度偵字第五八五號）提起上訴，
本院判決如左：
      主      文
原判決關於甲○○、丙○○部分撤銷。
甲○○、丙○○均無罪。
      理      由
一、公訴意旨略以：緣甲○○前向乙○○借款新台幣（下同）三百二十五萬元，嗣經
    乙○○要求返還借款，遂由甲○○之夫丙○○（曾因傷害案件，經臺灣高等法院
    於民國八十七年十二月二十九日以八十七年度上易字第五三九三號判決判處有期
    徒刑四月確定，甫於八十八年二月二十六日執行完畢）簽發由其為發票人、發票
    日八十六年三月三十一日、到期日入十七年三月三十一日、面額三百二十五萬元
    之本票一紙以資償債，惟該本票屆期不獲付款，乙○○即對丙○○所有坐落嘉義
    縣民雄鄉北斗投六三號土地申請假扣押。詬甲○○、丙○○為免上開土地被強制
    執行，早夥同與其等有概括犯意聯絡之藍之翊（已判刑確定），明知彼等間並無
    債權債務關係，仍由丙○○於八十六年間提出申請，並委託不知情之代書游伯文
    至嘉義縣大林地政事務所代為辦理，同年七月二十五日登記，將其所有上開土地
    應有部分即八百七十一分之三百，設定三千二百萬元最高限額抵押權予藍之翊，
    並以甲○○為債務人，使不知情之上開地政事務所公務員將虛偽之抵押權，登記
    於土地登記謄本，致生損害於地政機關土地登記之正確性及乙○○。又甲○○佯
    向藍之翊借款二千八百八十萬元，由藍之翊持甲○○簽發之面額二千八百八十萬
    元、發票日八十五年十月二日、到期日為八十七年十月二日、並由丙○○背書之
    虛偽債權本票，於八十八年一月間向台灣嘉義地方法院民事庭聲請拍賣丙○○之
    財產，使不知情之法院公務員將此不實事項登載於裁定上，准予將上開土地拍賣
    。復於八十八年四月十三日，由藍之翊持該裁定向上開法院民事執行處聲請強制
    執行上開土地，足生損害於法院裁定之正確性及乙○○。案經乙○○告訴，因認
    被告甲○○、丙○○涉有刑法第二百十六條、第二百十四條之罪嫌。
二、按犯罪事實應依證據認定之，無證據不得推定其犯罪事實，刑事訴訟法第一百五
    十四條定有明文。復按告訴人之告訴無非以使被告受到刑事訴追為目的，其陳述
    是否與事實相符，仍應調查其他證據以資審認，必告訴人所述被害情形，無瑕疵
    可擊，而就其他方面調查又與事實相符，始足據為認定犯行之基礎。此之所謂證
    據係指積極之證據而言，故如無確切之積極證據，足以證明被告之犯罪事實，即
    令被告不能為有利之反證，亦不能遽論以罪刑。亦即認定不利於被告之事實，須
    依積極證據，苟積極證據不足為不利於被告事實之認定時，即應為有利於被告之
    認定，更不必有何有利之證據（最高法院三十年上字第八一六號判例參照）。
三、查本件公訴意旨認被告等涉有前揭犯行，無非以告訴人之指訴為惟一之論據。訊
    據上訴人即被告甲○○固坦承附表編號之本票為其所開立，真正債權人為王麗
    香等情；上訴人即被告丙○○固坦承有於右揭時日，將右揭土地應有部分設立本
    金最高限額三千二百萬元、抵押權人為已判刑確定之共同被告藍之翊之抵押權，
    惟均矢口否認有何行使偽造文書犯行。被告甲○○辯稱：係與王麗香確實有債權
    債務關係，因王麗香不想讓家人知道，才藉藍之翊名義設定抵押權（原審八十八
    年十一月廿日訊問筆錄）、自八十五年五月起與王麗香即陸續有借款往來，利息
    先扣、開票擔保，在八十五年二、三、四月間開始借的，後來以其夫的土地設定
    抵押權（原審八十八年十一月廿日、十二月九日訊問筆錄、八十九年七月廿八日
    、八月十四日審判筆錄），被告丙○○辯稱：係基於夫妻情誼，提供名下土地供
    其妻設定抵押權，並應被害人乙○○要求本票上背書，並無與甲○○、藍之翊製
    造假債權（原審法院八十八年十一月廿日訊問筆錄、八十九年八月十四日審判筆
    錄）等語云云。經查：
（一）依告訴人乙○○指訴被告甲○○於八十六年二月廿日、廿一日間明知已無清償
      能力，猶意圖為自己不法之所有，基於概括之詐欺取財犯意，以分別開立如附
      表所示編號之支票三張為手段，使乙○○陷於錯誤而匯款交付新台幣（
      下同）共計三百二十五萬元，是故被告甲○○於八十六年二月廿日、廿一日始
      欠告訴人債務，而被告吳垹勇於同年三月卅一日始應告訴人乙○○之要求，簽
      發如附表編號之本票同意擔保其妻甲○○所負之債務，合先敘明。惟查被告
      甲○○簽發予案外人王麗香之二千八百萬元本票，發票日為八十五年十月二日
      ，到期日為八十七年十月二日。從而此張二千八百八十萬元早在被告甲○○向
      告訴人乙○○借款之前四個月即行簽發。故告訴人指訴被告甲○○、丙○○在
      八十五年十月二日（本票發票日）即在製造假債務，此時與告訴人乙○○之債
      務尚未發生，作假債務目的何在？被告甲○○若非提前清償前欠，無須於八十
      六年二月再簽八紙支票共二千八百八十萬元與人之必要（該八紙支票於八十六
      年三月廿五日遭銀行退票），如謂被告甲○○此時又在製造假債務；此時，被
      告甲○○之夫丙○○尚未簽發三百廿五萬元之本票與告訴人（86.3.31.丙○○
      始簽發三百廿五萬元本票與告訴人），此時，被告甲○○何須作假債務？又若
      謂被告丙○○為逃避其所有土地遭告訴人李佳華查封執行，此時，被告丙○○
      不同意乙○○之要求，拒絕簽發三百廿五萬元之本票與告訴人即可，被告等又
      何須大費週章作假債務？凡此，依其等債務票據簽發時間先後秩序相互推敲，
      被告等實無為逃避被告丙○○所有土地遭告訴人李佳華查封執行，而製造假債
      權之必要，故告訴人乙○○指訴所謂被告等為逃避丙○○所有土地遭執行，而
      製造假債務，顯與事理有悖。
（二）告訴人乙○○復指稱：「甲○○無提供任何擔保物，王麗香即把大筆金錢借與
      甲○○，有違常情」，因而推測甲○○向王麗香借款為虛有之事。惟查，甲○○與告訴人亦有鉅款借貸往來，已為告訴人乙○○於本院審理中坦承，往來期
      間被告甲○○亦無提供任何擔保物與告訴人乙○○。告訴人乙○○似與案外人
      王麗香之情況相同，均因信任被告甲○○之還款能力而未要求被告甲○○提供
      擔保物。被告甲○○向告訴人及案外人王麗香借款期間，俱無提供擔保物而借
      得鉅款，情況相同，告訴人認為王麗香之借款為假，自己之借款為真，理由亦
      顯然矛盾。
（三）有謂附表編號之本票發票日期為八十五年十月二日，何以不於八十五年十月
      二日辦理抵押權設定登記，而遲至八十六年七月廿五日始行設定登記，徒使二
      千八百八十萬元之債權，在八十五年十月二日迄八十六年七月廿五日長達近十
      月期間無擔保物確保債權？且清償日期復不一致等情。按社會通例親朋好友間
      之借貸大皆依賴相互友好關係而為借貸，或因發現對方經濟情況有疑慮時，始
      要求給予擔保，即如物保、人保或簽發票據等等不一而足，要難因事後給予設
      定抵押權擔保，或簽發支票或本票即謂係屬假債權。
（四）復查本件抵押權係案外人王麗香因借款予被告甲○○，對甲○○有債權，嗣案
      外人王麗香將債權讓與已判刑確定之共同被告之藍之翊，被告甲○○及其夫丙○○同意以上債權之讓與，因而以藍之翊為抵押權人，甲○○為債務人，丙○○提供抵押物，訂立本金最高限額新台幣三千二百萬元之抵押權設定契約，經
      向主管機關辦妥抵押權設定登記在案。嗣案外人王麗香又與藍之翊訂有信託契
      約，約明藍之翊因實行抵押權而受償時，其受償部份應移轉王麗香。而被告甲○○與案外人王麗香之借貸關係，乃被告甲○○依據銀行提供之資金往來資料
      及案外人王麗香提供之銀行取款條，經核算後，查悉甲○○在被銀行拒絕往來
      前，已先後向王麗香借款六千零八萬二千零五十元，有被告所提誠泰銀行存摺
      存款對帳單附卷可稽（被告上訴理由第七號證），足見被告甲○○與王麗香兩
      人之間，金錢借貸往來頻繁，被告甲○○係斷斷續續向王麗香借款，每次借款
      均簽發同額支票交付王麗香作為清償此次借款之用，惟甲○○有時要求延期清
      償，另簽到期日較後之支票與王麗香。有時持第三人簽發之支票，因到期日較
      近，換回到期日較遠者，若支票面額有差額，又有找補情形。有時甲○○前欠
      未清，再借卻先還。有時甲○○要求暫緩提示其簽發之支票，數日後甲○○又
      將欠款匯入王麗香之銀行帳戶內。有時甲○○持他人支票向王麗香借款，支票
      屆期經提示有遭退票情形。兩人之間，金錢借貸往來及清償過程複雜，乃於八
      十五年九月底進行會算，確認甲○○尚欠王麗香二千八百八十萬元無清償。為
      清償借款，甲○○乃交付經其夫丙○○背書之本票乙紙與王麗香（發票日：八
      十五年十月二日。到期日：八十七年十月二日。發票人：甲○○。面額：二千
      八百八十萬元）以上本票，一則作為清償借款之用，二則作為借據之用，民間
      稱之為「保證票」。王麗香則將甲○○前簽發作為清償借款用之支票（未提示
      部份）全部退還甲○○，至此，王麗香僅執有甲○○簽發經其夫背書面額二千
      八百八十萬元之本票乙紙，嗣後，王麗香要求甲○○提前清償前欠，甲○○為
      分期清償前欠，另簽發原審判決書附表所示支票八紙與王麗香，以上支票紛紛
      到期之時，甲○○一而再、再而三央求王麗香暫緩提示支票，王麗香原可到期
      逕行提示，逕行提示之結果必然遭退票，王麗香為兌現支票，不得不暫緩提示
      ，讓甲○○有時間籌錢，未料甲○○終被銀行拒絕往來，以上八紙支票王麗香
      到期未按時提示之原因在此，延至八十六年三月廿五日王麗香一次將八紙支票
      向銀行提示付款，均遭退票，則被告甲○○尚無清償借款至明。查以上面額二
      千八百八十萬元之本票債權，八紙支票面額合計二千八百八十萬元之支票債權
      ，就王麗香而言，實係同一借款債權，而王麗香將債權讓與藍之翊，僅將本票
      移轉藍之翊即可，實無須將八紙支票一併移轉藍之翊。此項金錢借貸及處理債
      務之方式，與社會常情並不違背，要難因被告甲○○未留下會算流程記錄，遽
      謂與事實不符。且被告甲○○與告訴人乙○○在本次借款之前，乙○○於本院
      審理中亦坦承曾有多次之金錢借貸，惟亦未能留下詳細借貸資料提供本院參酌
      ，同理被告甲○○提供上揭銀行對帳單等有關資料已足以證明其等間之金錢借
      貸關係，又豈能期待或要求被告甲○○毫無遺漏提供完整資料用資證明。
（五）綜上各情相互參酌，被告所辯渠與王麗香確實有債權債務關係，因王麗香不想
      讓家人知道，才藉藍之翊名義設定抵押權等語，堪予採信，告訴人指訴尚不足
      為不利於被告事實之認定，揆之前引判例，苟積極證據不足為不利於被告事實
      之認定時，即應為有利於被告之認定，更不必有何有利之證據（最高法院三十
      年上字第八一六號判例參照）。
四、原審就此部分疏未詳查，遽認被告有前揭之犯行，並加以論罪科刑，容有未洽，
    被告甲○○、丙○○上訴意旨據此指摘原判決採證不當，否認其有犯罪，為有理
    由，自應由本院將該部分撤銷、改諭知被告甲○○、丙○○無罪之判決。
五、至臺灣士林地方法院檢察署八十九年度偵字第五八五號案，移送併辦部分，查本
    案嘉義地方法院檢察署八十八年度偵字第六八四六號係就被告甲○○、丙○○、
    藍之翊等涉嫌於八十六年七月廿五日虛偽設定抵押權並於八十八年一月間聲請拍
    賣該抵押物，認甲○○等犯有刑法第二百十六條、第二百十四條之罪嫌提起公訴
    ，而移送併辦部分係以：甲○○於八十六年二月二十日間明知已無清償能力，猶
    意圖為自己不法之所有，基於概括之詐欺取財犯意，以分別開立如附表所示編號
    之支票三張為手段，使乙○○陷於錯誤而匯款交付新台幣（下同）三百二
    十五萬元。又甲○○另於八十六年三月三十一日，因乙○○屆期要求返還借款，
    與丙○○共同意圖為自己及他人取得不法利益，以詐欺之犯意聯絡，由丙○○先
    行簽發如附表編號之本票，以擔保甲○○債務而延緩乙○○告訴為手段，使乙○○陷於錯誤後，由甲○○、丙○○與藍之翊以下列行使使公務員登載之公文書
    為方法，使丙○○達於獲得脫產之不法利益目的。認被告甲○○、丙○○涉有詐
    欺罪嫌。查被告甲○○係於八十六年二月間向乙○○借款，而吳垹勇於同年三月
    卅一日應告訴人乙○○之要求，簽發如附表編號之本票同意擔保其妻甲○○所
    負之債務，縱有詐欺，其犯罪行為早已成立，而其抵押權係在同年七月廿五日始
    行設定，已相隔四個月有餘，兩案犯罪事實構成要件亦非同一，復無裁判上一罪
    關係，原審法院予以併案審理，自有違誤，況查本院審理結果，本件被告被訴偽
    造文書罪嫌，既已為無罪之諭知，聲請併辦部分即非起訴效力所及，自非本院所
    得審究，就此聲請併辦部分，依法應退還檢察官另行偵辦，併此敘明。
據上論斷，應依刑事訴訟法第三百六十九條第一項前段、第三百六十四條、第三百零
一條第一項判決如主文。
本案經檢察官王碧霞到庭執行職務。
中    華    民    國      九十      年      八      月        十三      日
                                  臺灣高等法院臺南分院刑事第四庭
                                      審判長法官  陳    義    仲
                                            法官  徐    財    福
                                            法官  宋    明    蒼
右正本證明與原本無異。
不得上訴。
                                      法院書記官  余    素    美
中    華    民    國      九十      年      八      月       十五       日
附表：
┌───────────────────────────────────┐
│編號 面額（新台幣）  發票日    到期日         付款人              備註│
├───────────────────────────────────┤
│附註：甲○○銀行拒絕往來日期為86.3.21                                 │
├───────────────────────────────────┤
│  五十萬元         86.2.25           世華聯合商業銀行松山分行  支票 │
├───────────────────────────────────┤
│  一百四十五萬元   86.2.28           世華聯合商業銀行松山分行  支票 │
├───────────────────────────────────┤
│  八十萬元         86.3.01           台北銀行大安分行          支票 │
├───────────────────────────────────┤
│  三百廿五萬元     86.3.31    87.3.31  發票人丙○○            本票 │
├───────────────────────────────────┤
│  二千八百八十萬元 85.10.2    87.10.2  發票人甲○○            本票 │
├───────────────────────────────────┤
│１ 二百四十萬元      86.3.3             台北銀行（票號0000000）  支票 │
└───────────────────────────────────┘
┌───────────────────────────────────┐
│２ 一百八十五萬元    86.3.6             台北銀行（票號0000000）  支票 │
├───────────────────────────────────┤
│３ 八十萬元          86.3.7             台北銀行（票號0000000）  支票 │
├───────────────────────────────────┤
│４ 一百四十萬元      86.3.8             台北銀行（票號0000000）  支票 │
├───────────────────────────────────┤
│５ 五十萬元          86.3.9             台北銀行（票號0000000）  支票 │
├───────────────────────────────────┤
│６ 一百萬元          86.3.10            台北銀行（票號0000000）  支票 │
├───────────────────────────────────┤
│７ 四百三十萬元      86.3.11            台北銀行（票號0000000）  支票 │
├───────────────────────────────────┤
│８ 一千六百五十五萬元   86.3.15         台北銀行（票號0000000）  支票 │
└───────────────────────────────────┘


司法院資訊處製作；財團法人民間司法改革基金會備份。
